【裁判字號】    99,訴,203
【裁判日期】    990416
【裁判案由】    所有權移轉登記
【裁判全文】
臺灣高雄地方法院民事判決               99年度訴字第203號
原      告  乙○○○
            丁○○
共      同
訴訟代理人  洪千琪律師
被      告  丙○○○
訴訟代理人  蕭永宏律師
上列當事人間所有權移轉登記事件，本院於民國99年3 月17日言
詞辯論終結，判決如下：
  主  文
原告之訴駁回。
訴訟費用由原告負擔。
  事  實
一、原告主張：原告乙○○○於民國69年間向被告購買坐落於高
    雄縣旗山鎮○○段（下稱系爭東平段）281 地號土地如附圖
    所示A1部分權利範圍12741/124977及其上門牌號碼高雄縣旗
    山鎮○○路172 號建物；另原告丁○○亦於同年間向被告購
    買系爭東平段281 、282 地號土地如附圖所示A8、B6部分權
    利範圍9308 /124977、3401 /28936 及其上門牌號碼為高雄
    縣旗山鎮○○路158 號建物，因購買當時，系爭東平段281
    、282 地號均登記於訴外人郭讚源之名下，被告與郭讚源亦
    有產權訴訟，經本院以97年度重訴字第29號民事事件審理中
    ，被告承諾待該民事事件終結後，再將附圖所示A1、A8及B6
    土地登記予原告乙○○○及林秋菊，嗣被告於前開民事事件
    獲勝訴確定，依約被告應將附圖所示A1、A8及B6土地移轉登
    記予原告，惟被告拒為履行。為此，爰依據民法第348 條規
    定，提起本訴等語。並聲明：(一)被告應將如附圖所示A1 部
    分土地移轉登記予原告乙○○○。(二)被告應將如附圖所示A8
    及B6部分，移轉登記予原告丁○○。
二、被告則以：被告、訴外人即被告之夫郭順源及原告乙○○○
    之夫甲○○3 人合資購買系爭東平段281 、282 、283 、28
    4 地號等土地，劃分為12單位建築房屋，並將房屋及土地分
    別出售，因甲○○僅出土地資金，房屋部分資金均由被告及
    郭順源出資，故甲○○僅分得附圖所示A 及A1房地，其餘房
    地則由被告及郭順源取得；又郭順源與原告丁○○為兄妹，
    丁○○並未給付任何價金，且系爭土地原屬農地，丁○○未
    具自耕農身分，不得登記為系爭土地之所有權人，該買賣契
    約無效。縱認兩造就附圖所示A1、A8及B6等土地確有買賣關
    係存在，該移轉登記請求權亦罹於消滅時效，且系爭東平段
    281 地號土地為農地，應符合分割後每人可達面積0.25公頃
    （即2,500 平方公尺）始得辦理分割，然原告乙○○○主張
    移轉如附圖所示A1土地面積為124.71平方公尺，顯未達農業
    發展條例規定可分割之要件等語，資為抗辯。並聲明：原告
    之訴駁回。
三、兩造不爭執之事項：
  (一)被告、郭順源及甲○○3 人合資購買系爭東平段281 、282
    、283 及284 等地號等土地，劃分為12單位建築房屋，並以
    郭順源為出賣人。
  (二)依據本院97年度重訴字第29號民事確定判決及民事卷所載，
    被告（即前開民事事件之原告）於本院前開民事事件審理中
    陳述於系爭東平段281 、282 、283 及284 等地號土地建有
    12棟房屋，已分售他人（本院前開民事卷第91頁），並具狀
    陳報如附圖所示A1、A6及B8分售予原告乙○○○及丁○○（
    院卷第114 頁至第115 頁）。
四、本件之爭點：兩造間就系爭附圖A1、A8及B6等地號土地，是
    否存有買賣契約法律關係？如認有原告丁○○與被告間存有
    買賣關係，被告主張原告丁○○未給付價金，拒為移轉登記
    ，及系爭土地因屬農地，買賣無效或無法分割，是否有據？
    另移轉登記請求權是否已時效消滅？
五、本院判斷如下：
  (一)被告於本案中否認原告有向其購買如附圖A1、A8及B6地號土
    地，是否有違反「禁反言」原則？
  1.按確定判決之既判力，固以訴訟標的經表現於主文判斷事項
    為限，判決理由雖無既判力，但法院於確定判決理由中，就
    訴訟標的以外當事人所主張之重要爭點本於當事人辯論之結
    果已為判斷時，除有顯然違背法令，或當事人已提出新訴訟
    資料足以推翻原判斷之情形外，同一當事人就與該重要爭點
    有關所提起之他訴訟，不得再為相反之主張，法院亦不得作
    相反之判斷，以符民事訴訟上誠信原則，此即學理上所謂爭
    點效、禁反言原則（最高法院88年度台上字第2230號、91年
    度台上字第790 號判決參照）。
  2.查：被告以其與郭讚源就系爭東平段281 及282 地號土地係
    通謀虛偽意思買賣為由，而訴請郭讚源應將上開土地所有權
    移轉登記塗銷，而獲勝訴判決確定等情，有本院97年度重訴
    字第29號民事判決可參，且為兩造所不爭執，應可認為真實
    。雖被告於該案中曾提及原告有承購附圖A1、A8及B6等地號
    土地等語，然此僅係被告為證明系爭東平段281 及282 地號
    土地確非由登記名義人郭讚源占有使用，況被告與郭讚源於
    上開案件中，就原告是否確實有購買附圖A1、A8及B6等地號
    土地乙節，未為訴訟上之攻防，且本院97年度重訴第29號判
    決理由中亦未明原告確實有向被告購買附圖A1、A8及B6等
    地號土地等語，是依上開說明，被告於本案中否認原告有向
    其購買附圖A1、A8及B6等地號土地一事，無違「禁反言」原
    則，先予敘明。
  (二)原告丁○○與被告間就附圖A8及B6地號土地，是否存有買賣
    契約法律關係？
  1.原告丁○○主張其有向被告購買附圖A8及B6地號土地乙節，
    為被告所否認，而原告丁○○就就其確有向被告購入上述土
    地乙節，迄今並未提出任何買賣契約書或其有支付價金予被
    告購地之證據資料佐證，是原告丁○○此部分之主張，是否
    為真，實有可疑。雖原告丁○○提出高雄縣旗山鎮○○路15
    8 號建物房屋稅籍證明書及房屋稅繳款書（見本院卷第43-4
    4 頁），然此僅能證明原告丁○○有使用上述高雄縣旗山鎮
    ○○路158 號建物一事，尚無法據以認定原告丁○○確實有
    向被告購買附圖A8及B6地號土地一事，是此，尚難僅依上開
    房屋稅籍證明書及房屋稅繳款書為原告丁○○有利之認定。
  2.再者，原告丁○○主張證人甲○○可證明其有向被告購買附
    圖A8及B6地號土地，且已付清買賣價金云云。然證人甲○○
    於本院審理時僅證稱，伊收受郭順源父親交付之20萬元現金
    時，被告、郭順源及郭順源之父親均有告訴伊，該筆20萬元
    現金係原告丁○○向被告與郭順源購買房屋所交付之現金等
    語（見本院卷第64之1 至65頁），然證人甲○○亦證稱伊不
    知道原告丁○○究係向被告及郭順源購入何屋等語（見本院
    卷第65-66 頁）。是此，證人甲○○之證詞僅能證明原告丁○○曾向被告及郭順源購屋，但無法原告丁○○交付予被告
    之現金，係為購買附圖A8及B6地號土地之價金。從而，證人
    甲○○之證詞，尚難為有利於原告丁○○有利之認定。
  3.綜上，原告丁○○並未提出其他足資證明其有向被告購買附
    圖A8及B6等號土地之確切證據，是原告丁○○主張依買賣契
    約法律關係，訴請被告應將如附圖所示A8及B6部分，移轉登
    記予伊，並無理由，應予駁回。
  (三)原告乙○○○與被告間就附圖A1地號土地，是否存有買賣契
    約法律關係？
  1.原告乙○○○主張其有向被告購買系爭附圖A1地號土地乙節
    ，為被告所否認，是原告乙○○○就此部分，應舉證證明。
  2.依原告乙○○○提出覺書（見本院卷第45頁），其上記載：
    「立覺書人丙○○○於民國（68）年間在旗山鎮○○段190
    、190-1 、190-2 地號等之內起造之房屋共計壹拾貳間之內
    靠東邊起第壹、貳間（稅籍牌號10073 、10074 號）全部及
    基地（包括空地全部）。依房屋境界與道路直至第3 間界址
    全部出賣與乙○○○承買取得」、「附註2 ：房屋買賣價款
    全部付清屬實」等語。上述覺書上有被告之簽章，且被告並
    不否認上開覺書之真實性，可認上述覺書應為真正。是依上
    開覺書之內容，原告乙○○○確實有向被告購買上開牌號10
    073 、10074 號之建物與基地，且付清買賣款項，倘原告乙○○○未向被告購入上開牌號10073 、10074 號之建物與基
    地，為何被告要簽立上開覺書？是被告辯稱原告未向其購入
    上開牌號10073 、10074 號之建物與基地云云，並無理由。
  3.再者，被告並不否認稅籍牌號10073 、10074 號建物即為門
    牌號碼高雄縣旗山鎮○○路172 號建物，是此，依上開覺書
    之內容，原告乙○○○主張其有向被告購入附圖A1地號土地
    及建物等語，應屬實在。
  4.依上述覺書，原告乙○○○得否請求被告移轉如附圖所示A1
    部分面積之系爭東平段281應有部分？
  (1)上述覺書另記載：「附註：1.本件房屋佔用之基地（包括空
    地）日後政府准予分割時，雙方應辦妥手續各自行登記，雙
    方面積多少，依前記所載分割，各方不得再要求任何條件」
    等語。是依上開覺書之附註內容，原告乙○○○購入之高雄
    縣旗山鎮○○路172 號建物之基地部分即附圖A1地號土地，
    須政府准予分割時，原告乙○○○始得要求被告移轉登記。
  (2)然系爭東平段281 地號土地迄今地目仍為「田」，土地使用
    分區為「特定農業區」，有土地登記謄本附於原審卷可按（
    見本院卷第11頁），依農業發展條例第3 條第11款規定，係
    屬該條例所稱之「耕地」。又原告林彭貴菊主張其購入附圖
    A1地號土地面積為約127.41平方公尺，而農業發展條例第
    16條本文規定：「每宗耕地分割後每人面積未達0.25公頃者
    ，不得分割」，以原告林彭貴菊購入附圖A1地號土地面積顯
    未達0.25公頃（即2,500 平方公尺），則系爭東平段281 地
    號土地自不符法定分割要件，而不得分割；既不得分割，則
    原告乙○○○與被告簽定之上述覺書附註內容所訂所定「日
    後政府准予分割時，雙方應辦妥手續各行登記雙方面積多少
    依前記載分割」之期限，即未屆至，原告乙○○○自無從請
    求被告就附圖A1地號土地部分辦理分割並移轉所有權登記自
    明。
  (3)至原告乙○○○雖稱：土地法原第30條關於私有農地所有權
    人以能自耕者為限之規定業於89年1 月26日修正刪除，則系
    爭東平段281 地號土地已無不能移轉登記之情事等語。惟觀
    之上述覺書之內容，並無從解為系爭東平段281 地號「土地
    之分割」與「應有部分所有權移轉登記」得割離辦理，況依
    原告乙○○○聲明，其係主張被告應將如附圖所示A1部分土
    地移轉登記予其等語，倘系爭東平段281 地號尚未辦理分割
    ，被告如何移轉系爭東平段281 地號特定部分即A1之所有權
    應有部分予原告乙○○○？且原告乙○○○買受如附圖A1所
    示建物與基地，並已使用經年，可見原告乙○○○之意應確
    在買受系爭東平段281 地號土地之特定部分即附圖A1地號土
    地。則被告乙○○○亦不得請求被告移轉附圖所示A1面積相
    當於系爭東平段28 1地號土地所有權之應有部分12741/1249
    77，何況上述覺書所定「日後政府准予分割時，雙方應辦妥
    手續各行登記雙方面積多少依前記載分割」之清償期尚未屆
    至，俱敘如前，則不論土地法原第30條關於農地所有權人以
    自耕者為限之規定有無修正刪除，均與上述覺書附註所載期
    限屆至與否之判斷無涉。是原告乙○○○主張之前揭情節顯
    無可採。是不論是系爭東平段281 地號之應有部分或分割後
    之特定部分，原告乙○○○均無從請求被告辦理所有權移轉
    登記。
  5.綜上，原告乙○○○與被告簽定覺書約定就被告分割及移轉
    系爭東平段281 地號土地所有權之履行期限既尚未屆至，且
    依該覺書關於移轉土地所有權之約定，亦無被告應移轉系爭
    東平段281 地號土地應有部分予原告之意涵，則原告乙○○○依買賣契約，請求被告移轉如附圖所示A1部分土地所有權
    之應有部分，即屬無理由。
六、本件事證已臻明確，兩造其餘攻擊防禦方法，核與判決結果
    不生影響，爰不一一論列，併此敘明。
七、據上論結，本件原告之訴為無理由，依民事訴訟法第78條，
    判決如主文。
中    華    民    國    99    年    4     月    16    日
                  民事第一庭  法    官  張茹棻
上為正本係照原本作成。
如不服本判決，應於送達後20日內，向本院提出上訴狀並表明上
訴理由，如於本判決送達前提起上訴者，應於判決送達後10日內
補提上訴理由書（須附繕本）。
中    華    民    國    99    年    4     月    16    日
                              書 記 官  黃美秀

司法院資訊處製作；財團法人民間司法改革基金會備份。
